福建金門地方法院民事簡易判決
110年度城簡字第90號
原      告  凱基商業銀行股份有限公司


法定代理人  魏寶生  
訴訟代理人  林盟凱  
            陳沂玟  
被      告  歐陽安娛
            顧峯祥  
            郭淳頤律師(即薛春珠之遺產管理人)

            歐陽瑋璘
            歐陽怡慧
上列當事人間請求塗銷抵押權設定登記等事件，本院於民國111
年6月28日言詞辯論終結，判決如下：
   主      文
確認被告顧峯祥就被告歐陽安娛所有如附表所示之土地，於民國
96年8月7日，於金門縣地政局設定登記，擔保債權總金額新臺幣
0000000元（債權額比例為1分之1）之最高限額抵押權所擔保之
債權不存在。
被告顧峯祥應將前項最高限額抵押權登記予以塗銷。
訴訟費用由被告郭淳頤律師於管理薛春珠之遺產範圍內，與被告
歐陽瑋璘、歐陽怡慧、歐陽安娛、顧峯祥連帶負擔。
    事實及理由
壹、程序事項：
一、訴狀送達後，原告不得將原訴變更或追加他訴，但該訴訟標
    的對於數人必須合一確定時，追加其原非當事人之人為當事
    人者，不在此限，民事訴訟法第255條第1項第5款定有明文
    。本件原告原僅對被告歐陽安娛(下稱歐陽安娛)、顧峯祥(
    下稱顧峯祥)提起本件訴訟，然在民國111年6月8日具狀追加
    被告歐陽瑋璘(下稱歐陽瑋璘)、歐陽怡慧(下稱歐陽怡慧)、
    郭淳頤律師(即薛春珠之遺產管理人，下稱郭淳頤律師)為被
    告。查本件原告起訴請求確認附表所示土地(下稱系爭土地)
    上於96年8月7日，於金門縣地政局設定登記，擔保債權新臺
    幣(下同)150萬元之最高限額抵押權(下稱系爭抵押權)所擔
    保之債權(下稱系爭債權)不存在，而歐陽瑋璘、歐陽怡慧、
    郭淳頤律師、歐陽安娛均為系爭債權之連帶債務人；顧峯祥
    則為系爭債權之債權人，此有系爭土地第一類登記謄本、土
    地登記申請書影本在卷可參(見本院卷第71頁至第89頁、第1
    15頁)，則歐陽瑋璘、歐陽怡慧、郭淳頤律師、歐陽安娛、
    顧峯祥均為系爭債權之債權人及債務人，於確認系爭債權不
    存在之訴訟中，自有合一確定之必要。揆諸前開說明，原告
    追加歐陽瑋璘、歐陽怡慧、郭淳頤律師為被告自於法有據，
    應予准許。
二、訴外人薛春珠已於97年7月6日死亡，其繼承人均拋棄繼承，
    經臺灣桃園地方法院以109年度司繼字第2578號裁定選任被
    告郭淳頤律師為薛春珠之遺產管理人，有上開裁定、訴外人
    薛春珠之除戶戶籍謄本附卷可參（見本院卷第168-15頁至第
    168-16頁、本院禁閱卷），故原告向被告郭淳頤律師提起本
    件訴訟，於法並無不合。
三、確認法律關係之訴，非原告有即受確認判決之法律上利益者
    ，不得提起之，民事訴訟法第247條第1項前段定有明文。所
    謂即受確認判決之法律上利益，係指法律關係之存否不明確
    ，原告主觀上認其在法律上之地位有不安之狀態存在，且此
    種不安之狀態，能以確認判決將之除去者而言。查原告為歐
    陽安娛之債權人，其請求確認系爭土地設定予顧峯祥之系爭
    抵押權所擔保之債權不存在，則歐陽怡慧、歐陽瑋璘、郭淳
    頤律師、歐陽安娛與顧峯祥間是否確有該抵押債權債務關係
    存在即有爭執，而原告能否塗銷系爭抵押權登記，係以系爭
    抵押權是否存在為前提，可見其法律上之地位有不安之狀態
    存在。衡諸該不安之狀態確能以確認判決除去，揆諸前揭規
    定，原告提起本件確認之訴，即有受確認判決之法律上利益
    。
四、被告5人經合法通知，未於言詞辯論期日到場，核無民事訴
    訟法第386條所列各款情事，爰依原告之聲請，由其一造辯
    論而為判決。
貳、實體事項：
一、原告主張：歐陽安娛積欠原告債務304575元，及自95年4月8
    日起至清償日止依約應計算之利息、違約金、費用等債務未
    清償，此債權並經臺灣桃園地方法院核發101年度司執字第6
    2774號債權憑證。嗣原告持前開債權憑證對歐陽安娛所有系
    爭土地聲請強制執行，經本院以110年度司執字第1013號案
    件受理並執行中(下稱系爭執行事件)，於系爭執行事件中，
    系爭土地經鑑定後核定最低拍賣價額為0000000元，然系爭
    土地上仍設有價額為150萬元之系爭抵押權，致拍賣無實益
    。系爭抵押權自96年設定迄今，倘歐陽安娛等人尚未清償債
    務，顧峯祥應已實行抵押權求償，是系爭債權應已因清償而
    消滅。而基於抵押權之從屬性，系爭抵押權亦應已消滅，然
    因系爭抵押權之登記仍存在，對於就歐陽安娛所有系爭土地
    所有權之行使自有妨害，歐陽安娛得依照民法第767條第1項
    中段規定請求顧峯祥塗銷系爭抵押權登記，然歐陽安娛始終
    怠於行使前開權利，原告有請求確認系爭債權不存在，並代
    位行使歐陽安娛前開請求權，保全債權之必要，爰依民事訴
    訟法第247條、民法第881條之1第1項、第2項規定、第242條
    、第767條第1項中段，起訴請求確認系爭債權不存在、塗銷
    系爭抵押權等語，並聲明：如主文所示。
二、被告則以：
　㈠郭淳頤律師：顧峯祥曾在臺灣桃園地方法院起訴薛春珠請求
    返還借款，但其後以證據問題為由，撤回該訴。依照前開訴
    訟相關程序及顧峯祥所提書狀，郭淳頤律師形式上觀之無從
    認薛春珠與顧峯祥間存在借貸關係，也無從認系爭抵押權所
    擔保債權存在等語，並聲明：原告之訴駁回。
　㈡歐陽瑋璘、歐陽怡慧、歐陽安娛、顧峯祥未於言詞辯論期日
    到場，亦未提出書狀為具體之答辯。
三、本院之判斷：
　㈠歐陽安娛尚積欠原告304575元，及其中299263元自95年4月8
    日起至清償日止，按週年利率20％計算之利息(自110年7月20
    日起應按年息16%計算)、執行費1000元等債務；附表所示土
    地均為歐陽安娛所有，該等土地均共同設定最高限額150萬
    元之最高限額抵押權給顧峯祥，存續時間為96年5月28日起
    至97年5月27日止，擔保薛春珠、歐陽安娛、歐陽瑋璘、歐
    陽怡慧等人對被告顧峯祥之債務（即系爭抵押權），原告曾
    向本院聲請拍賣前開土地，經本院以系爭執行事件處理此執
    行之聲請，後因鑑價認定本件拍賣之價額不足清償抵押權所
    擔保債權，經本院認定拍賣無實益等節，為原告所不爭執，
    並有臺灣桃園地方法院101年度司執字第62774號債權憑證影
    本、系爭土地第一類登記謄本、本院110年9月8日金院深110
    司執甲字第1013號函影本、歐陽安娛全國財產總歸戶查詢清
    單影本、金門縣地政局111年3月2日地籍字第1110001501號
    函暨附件之系爭抵押權設定登記資料影本各1份在卷可參(見
    本院卷第17頁至第19頁、第53頁至第57頁、第71頁至第91頁
    、第113頁至第139頁)，此等證據並與原告主張之前開事實
    相符，此部分事實自堪憑採。
　㈡確認系爭債權不存在之部分：
　⒈確認法律關係不存在之訴，如被告抗辯其法律關係存在時，
    應由被告負舉證責任。抵押權為擔保物權，以擔保之債權存
    在為前提，倘擔保債權並未發生，抵押權即失所附麗，縱有
    抵押權登記，抵押人亦得請求塗銷。而普通抵押權成立上之
    從屬性，僅關乎該抵押權之效力，且當事人為借款債務設定
    普通抵押時，先為設定登記，再交付金錢之情形，所在多有
    ，自不得因已為設定登記，即反推已交付金錢或指已交付金
    錢為常態事實。故抵押人主張借款債權未發生，而抵押權人
    予以否認者，依首開說明，仍應由抵押權人負舉證責任(最
    高法院110年度台上字第531號判決意旨參照)。
　⒉本件原告起訴請求確認系爭抵押權所擔保之系爭債權不存在
    ，揆諸前開說明，自應由本件抵押權人即顧峯祥負擔舉證證
    明系爭債權存在之責任。而顧峯祥並未於言詞辯論期日到場
    ，也未提出任何書狀主張系爭債權存在。此外，縱觀本件卷
    內事證，也無證據證明系爭債權乃屬存在。本件自無從為有
    利顧峯祥之認定，是原告主張系爭債權不存在應屬有據。
　⒊從而，原告請求確認系爭債權不存在乃屬有理由，應予准許
    。
　㈢代位請求塗銷系爭抵押權登記之部分：　
　⒈原告得代位歐陽安娛提起本件訴訟：
　　債務人怠於行使其權利時，債權人因保全債權，得以自己之
    名義，行使其權利。但專屬於債務人本身者，不在此限，民
    法第242條定有明文。故債權人得代位行使債務人權利之要
    件，須債務人已負給付遲延責任，並怠於行使其權利，債權
    人有保全其債權之必要者，即得代位行使債務人之權利。且
    其得代位行使之債務人之權利，只須非專屬於債務人本身，
    不論實體上權利或訴訟上之權利，均無不可。本件歐陽安娛
    積欠原告前開債務未清償業如前述，則歐陽安娛自有債務已
    陷於遲延。而因系爭土地上設有系爭抵押權，導致原告於系
    爭執行事件中難以透過系爭土地換價實現債權，而系爭抵押
    權迄今仍未行使，歐陽安娛也未為塗銷該抵押權，原告自有
    必要代位歐陽安娛請求塗銷系爭抵押權，以保全原告之權利
    。且塗銷系爭抵押權非專屬於歐陽安娛本身，是原告主張其
    得代位歐陽安娛提起本訴應予准許。
　⒉原告請求塗銷系爭抵押權為有理由：
　⑴抵押權為不動產物權，其所擔保債權之種類及範圍，屬抵押
    權之內容，依法應經登記，始生物權之效力。又抵押權為從
    物權，以其擔保之債權存在為發生之要件；倘所擔保之債權
    不存在，縱為抵押權之設定登記，仍難認其抵押權業已成立
    ，此乃抵押權成立上（發生上）之從屬性(最高法院105年度
    台上字第798號判決意旨參照)。又民法第881條之12第1項所
    稱「最高限額抵押權所擔保之原債權之確定」，係指最高限
    額抵押權所擔保之一定範圍內不特定債權，因一定事由之發
    生，歸於具體特定而言。最高限額抵押權所擔保之原債權確
    定後，該最高限額抵押權擔保不特定債權之特性消滅，擔保
    之債權由約定擔保範圍內之不特定債權變更為擔保該範圍內
    之特定債權，並回復抵押權之從屬性，而無同法第881條之6
    第1項規定之適用(最高法院103年度台上字第1977判決意旨
    參照)。
　⑵最高限額抵押權之存續期限一旦屆滿，該抵押權即歸於確定
    ，而成為普通抵押權，其從屬性因而回復，其所擔保之債權
    ，即為確定時存在且於不逾最高限額之擔保範圍內之特定債
    權（最高法院83年度台上字第557號、91年度台上字第641號
    民事判決意旨參照）。故最高限額抵押契約定有存續期間者
    ，於擔保之存續期間內可發生之債權，於期間屆滿時，已確
    定未發生者，依抵押權之從屬性，自應許抵押人請求塗銷抵
    押權設定登記。
　⑶系爭抵押權之存續期間為96年5月28日至97年5月27日，此有
    系爭抵押權設定契約書影本、系爭土地第一類登記謄本在卷
    可參(見本院卷第71頁至第91頁、第119頁)。是系爭抵押權
    之存續期間業已在97年5月27日屆滿，於其翌日即97年5月28
    日成為普通抵押權而回復其從屬性。
　⑷所有人對於妨害其所有權者，得請求除去之；債務人怠於行
    使其權利時，債權人因保全債權，得以自己之名義，行使其
    權利，民法第767條第1項中段、第242條前段分別定有明文
    。系爭抵押權所擔保之債權即系爭債權乃不存在業如前述，
    本於抵押權之從屬性，可認系爭抵押權不存在，然系爭土地
    上仍有系爭最高限額抵押權登記尚未塗銷，即屬對歐陽安娛
    所有權之妨害，得請求顧峯祥塗銷系爭抵押權之登記。又歐
    陽安娛怠於行使上開權利，原告即得依民法第242條、第767
    條第1項中段規定，代位請求被告顧峯祥塗銷系爭最高限額
    抵押權登記。
　⑸從而，原告代位歐陽安娛，請求塗銷系爭抵押權為有理由，
    應予准許。
四、綜上所述，原告依民事訴訟法第247條、民法第242條、第76
    7條第1項中段規定，請求確認系爭債權不存在，並代位請求
    顧峯祥塗銷系爭最高限額抵押權登記，均有理由，應予准許
    。
五、本件事證已臻明確，兩造其餘攻擊防禦方法與判決之結果不
    生影響，爰不一一贅論，併此敘明。
六、訴訟費用負擔之依據：民事訴訟法第78條、第85條第2項。
中　　華　　民　　國    111   年    7     月    15    日
                  福建金門地方法院金城簡易庭
                              法  官  蔡旻穎
上列正本證明與原本無異。
如對本判決上訴，須於判決送達後20日內向本院提出上訴狀（須
附繕本）。如委任律師提起上訴者，應一併繳納上訴審裁判費。
中　　華　　民　　國    111   年    7     月    15    日
                              書記官  黃鼎鈞
附表：
編號 地號 權利範圍 1 金門縣○○鎮○○村○段000000000地號，面積116.18平方公尺 2分之1 2 金門縣○○鎮○○村○段000000000地號，面積41.52平方公尺 2分之1 3 金門縣○○鎮○○村○段000000000地號，面積243.26平方公尺 12分之1 4 金門縣○○鎮○○村○段000000000地號，面積84.75平方公尺 12分之1 5 金門縣○○鄉○○段000000000地號，面積1270.99平方公尺 12分之1